【裁判字號】    88,上易,1438
【裁判日期】    890217
【裁判案由】    詐欺
【裁判全文】
臺灣高等法院臺中分院刑事判決                  八十八年度上易字第一四三八號
    上  訴  人
    即自訴  人  環中國際股份有限公司
    代  表  人  甲○○
    自訴代理人  李效文律師
    上  訴  人
    即  被  告  丙○○
    選任辯護人  黃勝雄
右上訴人因被告詐欺案件，不服臺灣台中地方法院八十八年度自字第二九四號中華民
國八十八年四月二十一日第一審判決，提起上訴，本院判決如左：
      主  文
上訴駁回。
      事  實
一、丙○○原係設於彰化縣員林鎮○○路○段三○五號尚祥預拌混凝土股份有限公司
    （下稱尚祥公司）之負責人，明知其於民國八十七年九、十月間，已向幸福水泥
    及欣欣水泥二家公司購買價值新台幣（下同）一千零六十餘萬元之水泥，所簽發
    遠期支票將於同年十一月下旬陸續到期，且其所經營之事業，因國際金融風暴及
    國內不景氣之影響，資金調度已陷捉襟見肘、支付不能之窘境，竟基於意圖為自
    己不法之所有，於八十七年十月三十一日，隱瞞其資金週轉困難之事實，向環中
    國際股份有限公司（下稱環中公司）訂購該公司所承銷之環球牌水泥五百噸，使
    環中公司誤以其債信良好，而分別自八十七年十一月三日至十一月十二日止，在
    環中公司位於臺中港之水泥發貨倉庫交付水泥予丙○○所派遣之預拌混凝土貨車
    取運完畢（實際交付五百零二噸一百公斤，金額為九十七萬五千三百二十九元）
    。丙○○並於同年月四日簽發發票日為八十八年一月三日、票號ＡＶ00000
    00號，付款人臺灣中小企業銀行員林分行，面額九十七萬一千二百五十元之支
    票一張交付予環中公司收執（另票號ＡＶ0000000號，面額四千零七十九
    元支票一張，係補足出貨水泥超出部份），嗣該二紙支票於票載發票日提示，均
    因該帳戶業於八十七年十二月二十五日拒絕往來而遭退票，環中公司始知受騙。
二、案經環中公司向臺灣台中地方法院提起自訴。
    理  由
一、訊據被告丙○○固坦承其為尚祥公司之負責人，而於八十七年十月三十一日向自
    訴人環中公司訂購環球牌水泥五百噸；自八十七年十一月三日起至同年月十二日
    止取得環中公司所交付價值九十七萬五千三百二十九元之環球牌水泥，並簽發前
    開支票二張予環中公司收執，因該帳戶已於八十七年十二月二十五日拒絕往來而
    退票等情。惟矢口否認有詐欺犯行，辯稱：該批水泥係自訴人主動委託丁○○銷
    售，非渠主動施用詐術購得，被告所認識之交易對象為環球水泥股份有限公司非
    自訴人。又股東臨時作出不再籌資支援公司之決定，亦非被告事先所能預料。被
    告訂購水泥之後，尚祥公司支票帳戶尚存入鉅款供執票人領取，渠當無預見倒閉
    、損害債權之故意。又尚祥公司資產尚存參千多萬元，並無隱匿財產情事，尚可
    經由拍賣程序清償債務．伊與環球交易往來甚久，之前債信一向良好。其無法付
    款係因經濟不景氣、砂石漲價等原因所致，並非訂貨之時即有意詐騙自訴人云云
    。然查：(1)右揭事實，業據自訴人環中公司代理人郭國輝指訴甚詳，並有水泥出
    港車輛通行准單影本二十一張、支票及退票理由單影本各二件附卷可稽。(2)又被
    告另於八十七年九、十月間因向幸福、欣欣二家公司訂購水泥，簽發二個月之遠
    期支票交予各該公司收執，然支票屆期後均未獲付款，總計積欠一千零六十一萬
    餘元等情，亦經證人即幸福、欣欣水泥公司職員陳松柏、魏木水於原審到庭結證
    屬實，並有證人魏木水所提出之被告對外積欠債務明細表一件、支票及退票理由
    單八張等影本在卷可憑。而依該明細表所示，被告計負債七千一百零九萬四千五
    百十一元，而此債務，自不可能係短期內所產生，足見被告所經營之尚祥公司財
    務，至少在被告於向自訴人訂購水泥前，已有資金調度困難之情形。(3)而被告所
    稱其與自訴人之關係企業環球水泥公司之間，已有多年之交易記錄，且以往貨款
    均按時支付，債信甚佳等語，是以環中公司非因其施用詐術而為交付財物為辯。
    對於被告之前與環球水泥公司交易，債信尚佳一節，此雖為自訴人環中公司代理
    人郭國輝及該公司業務課長丁○○所是認，惟商場上之交易，交易之相對人本應
    擔負相當之風險，然而交易雙方本其「誠信」，為交易之最高原則。因此，任何
    人不得將其財產上之不利益，再予轉嫁於他方。換言之，即交易之一方，之前雖
    然債信良好，然若於另為交易之時已有債務狀況不佳，而將倒閉之際，果其隱瞞
    情事，再次交易，無非利用他方對其信任之錯誤而交付財物，此種行徑，核屬詐
    欺無異（罪高法院二十四年上字第四五一五號判例參照）。又本件被告係向自訴
    人公司購買水泥，而非向環球公司購買，業據證人丁○○證稱在卷，且其雙方交
    易之單據均記載出賣人為自訴人公司，況證人即尚祥公司之職員乙○○亦證稱被
    告曾向自訴人購水泥，足證本件交易之出賣人為自訴人要屬無疑。證人戊○○證
    稱該次交易係向環球公司購買，即非實在。被告另聲請傳訊證人盧志堅、劉永福
    以資證明被係向係向環球公司購買水泥，即無必要。(4)再依被告所提出之臺灣中
    小企業銀行員林分行尚祥公司支票帳戶交易明細，被告於八十七年十一月十二日
    （即向自訴人提貨之最後一日）後，其帳戶僅有五筆匯入款，然該帳戶自八十七
    年十一月十七日起即開始退票，退票金額高達五千三百三十五萬餘元，此有臺灣
    中小企業銀行員林分行函及退票記錄卡附卷可稽（見本院卷二第三四至四○頁）
    。被告經營混凝土公司，在與自訴人交易後短短五日即退票且退票金額龐大，益
    見其債務窘境並非一時造成，尚祥公司支票帳戶於八十七年十、十一月間雖有存
    入款項及尚有中華工程公司之保證款可供執票人領取或取償，惟其竟利用自訴人
    公司對其債信狀況之誤認，隱瞞其已罹於支付不能之事實，而向自訴人環中公司
    訂購水泥，其具有詐欺之犯意，已甚為明確。從而被告上開所辯各節，顯係卸責
    避就之詞，委無可採。本件事證明確，被告犯行堪予認定。
二、核被告丙○○所為，係犯刑法第三百三十九條第一項之詐欺取財罪。雖被告陸續
    自八十七年十一月三日至十二日派車取得自訴人交付之水泥，惟其係在八十七年
    十月三十一日，一次訂購五百噸之水泥，故其施用詐術之行為僅有一次，尚難論
    有連續犯行。原審認被告罪證明確，適用刑法第三百三十九條第一項罰金罰鍰提
    高標準條例第一條前段之規定，並審酌被告之品行、犯罪之動機、手段、目的、
    所生危害及犯罪後之態度等一切情狀，量處有期徒刑六月，認事用法，均無不合
    ，量刑亦屬妥適。被告上訴意旨仍執陳詞否認犯罪，及自訴人上訴認原審量刑太
    輕，而指摘原判決不當，自無理由，均應予駁回。
三、自訴人經合法傳喚，無正當理由不到庭，爰不待其陳述而為判決。
四、據上論結，應依刑事訴訟法第三百六十八條、第三百六十四條、第三百三十一條
    第一項，判決如主文。
中      華      民      國    八十九    年      二      月     十七     日
                                  臺灣高等法院臺中分院刑事第七庭
                                        審判長法  官  劉  連  星
                                              法  官  江  錫  麟
                                              法  官  林  秋  華
右正本證明與原本無異。
不得上訴。
                                              書記官  阮  正  枝
中      華      民      國    八十九     年      二       月    十九    日
附錄本判決論罪科刑法條全文：
刑法第三百三十九條第一項：
意圖為自己或第三人不法之所有，以詐術使人將本人或第三人之物交付者，處五年以
下有期徒刑、拘役或科或併科一千元以下罰金。
                                                                        Ｏ


司法院資訊處製作；財團法人民間司法改革基金會備份。
